ACORDAO-COMPLETO-2520679

ACÓRDÃO 18885/2021 ATA 41/2021 - PRIMEIRA CÂMARA

VISTOS, relatados e discutidos estes autos de aposentadoria, agora em fase de análise de pedido de reexame interposto pela Câmara dos Deputados contra o Acórdão 8911/2021-TCU-Primeira Câmara.
ACORDAM os Ministros do Tribunal de Contas da União, reunidos em sessão da 1ª Câmara, com fundamento nos arts. 33 e 48 da Lei 8.443/1992 e diante das razões expostas pelo relator, em:
9.1. conhecer do presente pedido de reexame e negar-lhe provimento;
9.2. encaminhar cópia deste acórdão aos recorrentes e à Câmara dos Deputados, informando-lhes que o relatório e o voto que o fundamentam podem ser consultados no endereço www.tcu.gov.br/acordaos.

Pedido de reexame interposto pela Câmara dos Deputados contra o Acórdão 8.911/2021-TCU-1ª Câmara, que considerou ilegais os atos de aposentadoria de Maria Bernadete de Almeida Fontenele, Lionir Delfina Pires França e Maria Lopes Ferreira, negando-lhes o correspondente registro.

Primeira Câmara

Câmara dos Deputados

3. Interessados/Responsáveis/Recorrentes:
3.1. Interessados: Lionir Delfina Pires Franca (XXX.307.911-XX); Maria Lopes Ferreira (XXX.408.561-XX)
3.2. Recorrente: Câmara dos Deputados (00.530.352/0001-59)

13.1. Ministros presentes: Benjamin Zymler (na Presidência), Vital do Rêgo e Jorge Oliveira (Relator).
13.2. Ministros-Substitutos presentes: Augusto Sherman Cavalcanti e Weder de Oliveira.

JORGE OLIVEIRA

Ministro-Substituto Augusto Sherman Cavalcanti

Adoto como relatório a instrução produzida no âmbito da Secretaria de Recursos - Serur (peça 34) , a qual contou com a anuência do corpo diretivo da unidade técnica (peça 35) e do Ministério Público junto ao TCU (peça 36) :		
"INTRODUÇÃO
1.	Trata-se de pedido de reexame (peças 16 e 17) interposto pela Câmara dos Deputados contra o Acórdão 8911/2021-TCU-Primeira Câmara (peça 10) , que teve como relator o Excelentíssimo Senhor Ministro-Substituto Augusto Sherman Cavalcanti.
1.1.	A deliberação recorrida apresenta o seguinte teor:
'VISTOS, relatados e discutidos estes autos de aposentadorias, com fundamento nos arts. 1º, inciso V, e 39, inciso II, ambos da Lei 8.443, de 16 de julho de 1992, c/c o art. 259, inciso II, do Regimento Interno desta Corte de Contas.
ACORDAM os Ministros do Tribunal de Contas da União, reunidos em sessão da 1ª Câmara, ante as razões expostas pelo Relator, em:
9.1. considerar ilegais os atos constantes das peças 3-5, relativos às aposentadorias de Maria Bernadete de Almeida Fontenele, Lionir Delfina Pires França e Maria Lopes Ferreira, negando-lhes o correspondente registro, nos termos do art. 260, § 1º, do Regimento Interno desta Corte de Contas; 
9.2. dispensar o ressarcimento das importâncias recebidas indevidamente de boa-fé, com fulcro na Súmula 106, desta e. Corte de Contas;
9.3. determinar ao órgão de origem que:
9.3.1. comunique às interessadas, no prazo de 15 (quinze) dias, com fundamento nos arts. 71, inciso IX, da Constituição Federal, e 262 do Regimento Interno desta Corte de Contas, contados a partir da ciência da presente deliberação, o inteiro teor deste Acórdão, e, após, faça cessar os pagamentos decorrentes dos atos ora impugnados, sob pena de responsabilidade solidária da autoridade administrativa omissa;
9.3.2. relativamente às parcelas de quintos incorporadas pelo exercício de funções comissionadas entre 8/4/1998 e 4/9/2001, promova, conforme o caso, a modulação estabelecida pelo STF no âmbito do RE 638.115/CE, comunicando a este Tribunal as providências adotadas, a teor dos arts. 262, caput, do Regimento Interno, e 8º, caput, da Resolução 206/2007;
 9.3.3. alerte as Sras. Maria Bernadete de Almeida Fontenele, Lionir Delfina Pires França e Maria Lopes Ferreira no sentido de que o efeito suspensivo proveniente da interposição de eventuais recursos, caso não providos, não as exime da devolução dos valores indevidamente percebidos após a notificação;
9.3.4. envie a esta Corte de Contas, no prazo de 30 (trinta) dias, por cópia, comprovantes de que as interessadas tiveram ciência desta deliberação; 
9.4. dar ciência desta deliberação à Câmara dos Deputados;
9.5. determinar à Sefip que:
9.5.1. acompanhe o cumprimento das determinações elencadas nos itens 9.3.1 a 9.3.4 deste Acórdão; e
9.5.2. arquive os autos.'
 (destacamos e sublinhamos) 
HISTÓRICO 
2.	Os atos de aposentadoria de Lionir Delfina Pires França e Maria Lopes Ferreira foram julgados ilegais, em razão da incorporação de parcelas de quintos, referentes ao exercício de funções após o advento da Lei 9.624/1998, em desacordo com o entendimento da Corte de Contas e do STF, no RE 638/115/CE.
2.1.	Como não havia, nos autos (peças 4 e 5) , informações sobre a forma pela qual essas parcelas foram concedidas, expediu-se determinação ao órgão de origem para que promovesse o destaque das parcelas de quintos incorporadas posteriormente a 8/4/1998, sem amparo em decisão judicial transitada em julgado, transformando-as em 'Parcela Compensatória' a ser absorvida por quaisquer reajustes futuros, nos termos da modulação de efeitos assegurada pelo STF.
ADMISSIBILIDADE
3.	Reitera-se o exame de admissibilidade realizado pelo Sar/Serur (peças 18 e 19) , que opinou pelo conhecimento do recurso, nos termos do artigo 48 da Lei 8.443/1992, c/c os artigos 285 e 286, parágrafo único, do RI/TCU, suspendendo-se os efeitos dos subitens 9.1, 9.3, 9.3.1 (parte final) e 9.3.2 do Acórdão 8911/2021-TCU-Primeira Câmara. O Excelentíssimo Senhor Ministro Jorge Oliveira, mediante despacho de peça 22, conheceu do pedido de reexame, nos moldes propostos pela Serur.
EXAME DE MÉRITO
4.	Delimitação
4.1.	Constitui objeto do presente recurso definir se:
a)	é possível a incorporação de quintos com contagem de tempo residual, com amparo no art. 5º da Lei 9.624/1998;  
b)	é o caso de transformar os quintos relativos ao período de 8/4/1998 a 4/9/2001 em 'Parcela Compensatória' a ser absorvida por quaisquer reajustes futuros, conforme modulação de efeitos prevista no RE 638.115/CE;
c)	houve afronta ao RE 638.115/CE pelo acórdão recorrido ao considerar ilegal o ato de aposentadoria que contempla o pagamento de quintos incorporados após 8/4/1998;
5.	Da possibilidade de incorporação de quintos com contagem de tempo residual
5.1.	Aduz a Câmara dos Deputados que é possível a utilização de tempo residual para a concessão de quintos às ex-servidoras, com base nos seguintes argumentos.
5.2.	O Supremo Tribunal Federal, no RE 638.115/CE, firmou entendimento no sentido da impossibilidade de incorporação de quintos, decorrente do exercício de funções comissionadas no período compreendido entre a edição da Lei 9.624/1998 e a MP 2.225-45/2001, por falta de amparo legal (peça 16, p. 5) .
5.3.	Contudo, não foi tratada naquele RE a incorporação com contagem de tempo residual existente em 10/11/1997, que tem amparo no art. 5º da Lei 9.624/1998. No voto condutor do Acórdão 5455/2018-TCU-Segunda Câmara, o Ministro José Múcio Monteiro ressaltou que a jurisprudência da Corte de Contas permite o aproveitamento do tempo residual existente em 10/11/1997 para incorporar parcela de décimo, com posterior transformação em VPNI, independente do interstício de doze meses ter se completado até 4/9/2001, bastando que o período tenha se iniciado anteriormente a novembro de 1997. No mesmo sentido, o Acórdão 5785/2020-TCU-Primeira Câmara, de relatoria do Ministro Bruno Dantas (peça 16, p. 5-7) .
5.4.	Informa que houve a incorporação, a partir da data-limite de 10/11/1997, das seguintes vantagens pelas servidoras:
a) Lionir Delfina Pires França (peça 16, p. 6-7) :
-	1/5 de FC-04 (20/1/1986 a 8/1/1990) ;
- 4/5 de FC-02 (9/1/1990 a 27/9/1995) , incorporados e substituídos;
- 1/5 de FC-02 (28/9/1995 a 26/9/1996) ;
-	1/5 de FC-03 (14/10/1997 a 30/10/1998) , considerando tempo residual existente em 10/11/1997;
-	2/5 de FC-04 (14/4/1999 a 28/6/2001) , transformados em parcela compensatória a ser absorvida por reajustes futuros;
b) Maria Lopes Ferreira (peça 16, p. 8) :
-	2/10 de FC-04 (27/2/1992 a 27/12/2000) , considerando tempo residual existente em 10/11/1997.
5.5.	Assevera que a utilização de tempo residual de exercício de função comissionada existente em 10/11/1997, para a concessão de parcela de vantagem pessoal às ex-servidoras Lionir Delfina Pires França (14/10/1997 a 30/10/1998) e Maria Lopes Ferreira (27/2/1992 a 27/12/2000) , estaria em consonância com o entendimento do TCU e também do STF, devendo ser reconhecida a sua legalidade (peça 16, p. 7-8) .
5.6.	Também requer que o acórdão recorrido seja reexaminado, no mérito, para considerar legal o ato de aposentadoria de Maria Lopes Ferreira (peça 16, p. 9) .
Análise
5.7.	Embora a jurisprudência da Corte de Contas considere legal o aproveitamento de tempo residual para a incorporação de 'quintos'/'décimos' pelos servidores que não haviam completado 365 dias de exercício de função até o dia 10/11/1997 para a concessão de um  'quinto', entende-se que as incorporações concedidas às referidas servidoras da Câmara dos Deputados não estão aderentes aos entendimentos do TCU. 
5.8.	 Ao extinguir o mecanismo de incorporação de funções e mandar converter as parcelas em VPNI, a Lei 9.527/1997 assegurou o direito à incorporação àqueles que em 11/11/1997 houvessem cumprido os requisitos legais. Ademais, a Lei 9.624/1998 trouxe novamente ao ordenamento jurídico a incorporação de funções, agora na forma de décimos, admitindo a contagem de tempo residual não utilizado até 10/11/1997, como segue:
Art. 5º Fica resguardado o direito à percepção dos décimos já incorporados, bem como o cômputo do tempo de serviço residual para a concessão da próxima parcela, até 10 de novembro de 1997, observando-se o prazo exigido para a concessão da primeira fração estabelecido pela legislação vigente à época. (grifos acrescidos) 
5.9.	Mediante a Decisão 925/1999-TCU-Plenário (Relator Ministro Walton Alencar Rodrigues) , deliberou-se no sentido de firmar o seguinte entendimento:
'8.1.1. é devida a incorporação, ou a atualização de quintos, com fundamento no art. 3º, caput, da Lei 9.624/1998, até 8/4/1998, adotando-se, para tanto, os critérios contidos na redação original do art. 3º da Lei 8.911/1994;
8.1.2. é assegurado, nos termos do art. 5º da Lei 9.624/1998, o cômputo do tempo residual de exercício de funções comissionadas não empregado, até 10/11/1997, para a incorporação de parcela de décimo, com termo final na data específica em que o servidor complete o interstício de doze meses, de acordo com a sistemática definida na redação original do art. 3º da Lei 8.911/1994.
8.1.3. as parcelas incorporadas à remuneração, na forma de quintos, deverão ser transformadas em décimos e estes deverão ser transformados em vantagem pessoal nominalmente identificada.'
5.10.	Essa matéria foi novamente tratada pelo Ministro Walter Alencar Rodrigues (Acórdão 4970/2012-TCU-Primeira Câmara) , nos seguintes termos (grifos acrescidos) :
'No voto condutor da Decisão 925/1999-TCU-Plenário, assim manifestei-me:
O art. 5º, por sua vez, admite o cômputo do tempo residual de exercício de funções comissionadas não empregado, até 10/11/1997, na incorporação de frações, para a concessão da próxima parcela de décimo, até que cada servidor complete o interstício de doze meses.
 (...) 
Entendo que a redação do art. 5º, ao usar a expressão 'próxima parcela', refere-se ao termo antecedente 'décimos', in verbis: 'Fica resguardado o direito à percepção dos décimos já incorporados, bem como o cômputo do tempo de serviço residual para a concessão da próxima parcela...'. Próxima parcela de décimos, segundo a redação do legislador.
Ao Congresso Nacional cabe disciplinar as relações jurídicas decorrentes de normas constantes de medidas provisórias não convertidas em lei, a teor do parágrafo único do art. 62 da CF. Nesse diapasão, não obstante as normas que cuidaram de décimos não tenham sido convertidas em lei, entendo que quis o legislador ordinário contemplar, com a possibilidade de incorporação de um décimo, os servidores com tempo residual até 10/11/1997, não abrangidos pela concessão de quinto, prevista no art. 3º da Lei 9.624/1998.
Além de lógica, essa interpretação se me apresenta como mais justa, porquanto confere aos servidores com tempo residual maior a vantagem quinto e aos com tempo residual menor a vantagem décimo. De fato, aqueles que completaram o interstício até 8/4/1998 contavam com tempo residual, em 10/11/1997, de no mínimo 216 dias, equivalente a sete meses e seis dias de exercício de função comissionada. Estes e os que contavam com tempo residual ainda maior, se completaram o interstício até 8/4/1998, fazem jus à incorporação de um quinto, os demais têm direito à incorporação de um décimo, a partir da data em que completaram, ou vierem a completar, o interstício de 12 meses.
Exemplificando, um servidor que, em 10/11/1997, tivesse completado quatro quintos, com saldo residual de quatro meses, teria, em 8/4/1998, algo em torno de 9 meses de exercício de função e, portanto, não completaria os cinco quintos, porque não teria perfeito o prazo de doze meses de exercício de função. Seria hipótese de aplicação do art. 5º da Lei 9.624/1998, o servidor ganharia mais um décimo e não um quinto, quando completasse o interstício de doze meses. Agora, se o mesmo servidor tivesse, em 10/11/1997, quatro quintos e saldo residual de, no mínimo, 7 meses e seis dias, ele teria direito à percepção do último quinto, desde que, até 8/4/1998, tivesse completado os doze meses de exercício da função. O raciocínio é exatamente este para todos os casos.'
5.11. 	A jurisprudência desta Corte de Contas permitia o aproveitamento do tempo residual existente em 10/11/1997 para incorporar parcela de 'quintos/décimos', com posterior transformação em VPNI, independente do interstício de doze meses ter se completado até 4/9/2001, bastando que o período tivesse se iniciado anteriormente a novembro de 1997 (Acórdão 5455/2018-TCU-Segunda Câmara, de relatoria do Ministro José Múcio Monteiro, e 9.746/2021-TCU-2ª Câmara, de relatoria do Ministro Bruno Dantas) .
5.12.	Contudo, nos presentes autos, não foram observados os requisitos para a utilização do tempo residual, pois houve a concessão de mais de uma parcela de décimos (2/10) para Maria Lopes Ferreira, que incorporou 2/10 de FC-04 ao completar 365 dias de exercício de função, no interregno entre 27/2/1992 e 27/12/2000 (peça 16, p. 8) . 
5.13.	Vale lembrar que o art. 5º da Lei 9.624/1998 assegura o cômputo do tempo residual para incorporação de um décimo (1/10 de FC-04) pela referida servidora, a ser pago sob a forma de VPNI, conforme entendimento firmado no subitem 8.1.2 da Decisão 925/1999-TCU-Plenário (Relator Ministro Walton Alencar Rodrigues) .
5.14.	No que tange à aposentadoria de Lionir Delfina Pires França, consta do ato de peça 4, p. 4-5, com vigência em 31/7/2017, que os proventos incluíam:
	- 4/10 de FC-02 (28/10/1991 a 26/10/1993) ;
	- 2/10 de FC-03 (14/4/1998 a 13/4/1999) ;
	- 4/10 de FC-04 (14/4/1999 a 12/4/2001) .
5.15.	Nas razões recursais apresentadas pela Câmara dos Deputados (peça 16, p. 6-7) , informou-se que a aludida servidora havia incorporado as seguintes vantagens (convertidas em décimos) :
-	2/10 de FC-04 (20/1/1986 a 8/1/1990) ;
- 	8/10 de FC-02 (9/1/1990 a 27/9/1995) , incorporados e substituídos;
- 	2/10 de FC-02 (28/9/1995 a 26/9/1996) ;
-	2/10 de FC-03 (14/10/1997 a 30/10/1998) , considerando tempo residual existente em 10/11/1997;
-	4/10 de FC-04 (14/4/1999 a 28/6/2001) , transformados em parcela compensatória a ser absorvida por reajustes futuros.
5.17.	Quanto ao emprego de tempo residual existente em 10/11/1997, verifica-se que a servidora já havia completado a incorporação de cinco quintos desde 27/9/1995 (20/1/1986 a 27/9/1995) . Em consonância com o entendimento firmado no subitem 8.1.1 da Decisão 925/1999-TCU-Plenário (Relator Ministro Walton Alencar Rodrigues) , somente era devida a incorporação, ou a atualização de quintos, com fundamento no art. 3º, caput, da Lei 9.624/1998, até 8/4/1998, adotando-se, para tanto, os critérios contidos na redação original do art. 3º da Lei 8.911/1994.
5.18.	Assim, não há como reconhecer a legalidade da utilização de tempo residual para a concessão de mais de uma parcela de décimos (2/10) para Maria Lopes Ferreira, que incorporou 2/10 de FC-04, enquanto Lionir Delfina Pires França teria empregado tempo residual para a substituição de quintos sem que tivesse completado o período aquisitivo antes de 8/4/1998 (14/10/1997 a 30/10/1998) . Observa-se, no formulário de concessão de aposentadoria, que o pagamento de 2/10 de FC-03 é referente ao exercício de FC-03 (extinta) Grupo-Tarefa da Sinopse entre 14/4/1998 e 13/4/1999.
5.19.	Nesse contexto, deve-se rejeitar os argumentos formulados pelo órgão de origem.
6.	Da transformação dos quintos em 'Parcela Compensatória'
6.1.	Informa o órgão de origem que 4/10 de FC-04 (14/4/1999 a 12/4/2001) concedidos a Lionir Delfina Pires França foram transformados em parcelas compensatórias a serem absorvidas por reajustes futuros.
Análise
6.2.	Mediante o subitem 9.3.2 do acórdão recorrido, foi determinado à Câmara dos Deputados que promovesse o destaque das parcelas excedentes de 'quintos' incorporados pelas interessadas posteriormente a 8/4/1998, transformando-as em parcela compensatória a ser absorvida por quaisquer reajustes futuros, consoante decidido pelo Supremo Tribunal Federal no Recurso Extraordinário 638.115, caso as respectivas incorporações não tenham se fundamentado em decisão judicial transitada em julgado.
6.3.	Conforme informações prestadas pelo órgão de origem, os 4/10 de FC-04 (14/4/1999 a 12/4/2001) passaram a ser percebidos por Lionir Delfina Pires França sob a forma de parcela compensatória absorvível por reajustes futuros.
6.4.	Vale lembrar que não houve a observância dos requisitos para a utilização do tempo residual, quando se concedeu mais de uma parcela de décimos (2/10) após 8/4/1998, inclusive para atualização de quintos.
6.5.	Assim, entende-se que os 2/10 de FC-03 (14/10/1997 a 30/10/1998) deferidos a Lionir Delfina Pires França e os 2/10 de FC-04 (27/2/1992 e 27/12/2000) concedidos a Maria Lopes Ferreira também se encontram sujeitos à determinação da Corte de Contas para transformação em parcela compensatória absorvível por reajustes futuros.
6.6.	Havendo interesse de Maria Lopes Ferreira, pode ser empregado tempo residual para a concessão de uma parcela de décimo de FC-04, referente ao exercício de funções comissionadas no período de 27/2/1992 e 27/12/2000. Caso opte por continuar percebendo 2/10 de FC-04, deve ser cumprida a determinação do TCU para transformação em parcela compensatória a ser absorvida por reajustes futuros.
6.7.	Assim, não há nada a reparar com relação ao que foi determinado no subitem 9.3.4 do acórdão recorrido.
7.	Da possível afronta ao RE 638.115/CE pelo acórdão recorrido ao considerar ilegal o pagamento de quintos/décimos incorporadas após 8/4/1998
7.1.	O STF, em julgamento de embargos de declaração no RE 638.115/CE, reposicionou-se acerca da matéria e, embora tenha mantido o entendimento pela ilegalidade do pagamento da vantagem de quintos posteriores a 8/4/1998, modulou sua decisão, reconhecendo ser indevida a cessação imediata de pagamento daqueles amparados por decisão judicial transitada em julgado.
Análise
7.2.	No julgamento pela ilegalidade dos atos de aposentadoria, contidos no presente processo, considerou-se que o STF deixou assente que a incorporação de quintos, no período de 8/4/1998 até 4/9/2001, ofende o princípio da legalidade, nos termos da tese firmada em sede de repercussão geral, Tema 395. 
7.3.	Convém mencionar que o TCU tem posicionamento do Plenário de como os órgãos jurisdicionados devem proceder em relação às parcelas de quintos/décimos de funções comissionadas exercidas entre 8/4/1998 e 4/9/2001, conforme o Acórdão 1255/2020-TCU-Plenário (Relator Ministro-Substituto Marcos Bemquerer Costa) a seguir transcrito no que é pertinente:
'9.2. com a finalidade de orientar o tratamento do tema relacionado ao pagamento da rubrica de 'opção' do art. 2º da Lei 8.911/1994 e à incorporação de 'quintos', dar ciência ao Senado Federal de que:
 (...) 
9.2.2. deve-se verificar a origem do pagamento de 'quintos', se advindos de decisão judicial transitada em julgado ou não ou ainda de decisão administrativa e, na hipótese em que não houver decisão judicial passada em julgado ou quando se tratar de decisão administrativa, a vantagem de 'quintos' incorporada com fulcro em funções comissionadas exercidas entre 8/4/1998 a 4/9/2001 deve ser destacada e transformada em 'parcela compensatória' a ser absorvida por reajustes futuros concedidos nos proventos, na linha da solução definitiva da controvérsia conferida à matéria pela Suprema Corte, por meio do RE 638.115/CE, e consoante o Acórdão 442/2020-TCU-Segunda Câmara (Relator Ministro Substituto Marcos Bemquerer Costa) .'
7.4.	Assim, mesmo nas situações em que as parcelas de quintos/décimos foram incorporadas após 8/4/1998, com base em decisão judicial transitada em julgado, o ato concessório de aposentadoria é ilegal e não é registrado. O provimento judicial somente impede a suspensão dos pagamentos das parcelas indevidas. Acerca da questão, cabe trazer à baila excerto do voto condutor do Acórdão 3842/2020-TCU-Primeira Câmara (Relator Ministro Walton Alencar Rodrigues) :
'A esta altura, todavia, nova decisão do STF, proferida em embargos de declaração com efeitos infringentes, opostos no âmbito do mesmo RE 638.115/CE, alterou o entendimento até então tranquilamente adotado. Em 18/12/2019, o Plenário do STF modulou os efeitos da decisão para, no que interessa a estes autos, acolher parcialmente os embargos de declaração, com efeitos infringentes, e 'reconhecer indevida a cessação imediata do pagamento dos quintos quando fundado em decisão judicial transitada em julgado'.
A decisão divulgada no sítio eletrônico do STF não afasta a ilegitimidade do pagamento dos quintos nas condições anteriormente descritas, mas modula efeitos para os que os recebem por força de decisão judicial, transitada ou não em julgado, e de decisão administrativa.
Feita tal distinção e devidamente caracterizada inadequação do benefício aos dispositivos legais aplicáveis à matéria, é certo que o recente julgado do STF não pode compelir esta Casa, cuja competência de apreciar a legalidade de atos de pessoal foi atribuída pela própria Constituição Federal (art. 71, inciso III) , a contrariar suas convicções, a jurisprudência consolidada dos tribunais superiores e os fatos consignados nos autos, para registrar ato de pessoal manifestamente irregular, salvo na esporádica hipótese de trânsito em julgado de processo em que o TCU foi parte e que teve por finalidade específica o respectivo registro (vide MS 23.665/DF e MS 22.009/MG) , que não é o caso destes autos.
Todavia, sem transgredir frontalmente o provimento jurisdicional, não há como a Universidade Federal de Santa Maria promover a cessação dos pagamentos, apesar do desequilíbrio que causam ao sistema previdenciário.
Em circunstâncias análogas, este Tribunal tem considerado ilegais e negado registro aos atos de aposentadoria que contêm parcelas conferidas pelo Judiciário em contrariedade com o entendimento do TCU, sem, contudo, determinar a suspensão do pagamento nem informar sobre a possibilidade de edição de novo ato eivado das irregularidades. Nesse sentido, cito, entre outros, os Acórdãos 1.910/2004 e 11.079/2019, da 1ª Câmara, 5.797/2014, da 2ª Câmara, e 1.857/2003, do Plenário.
O julgamento pela ilegalidade sem suspensão do pagamento consolidou-se no TCU na esteira de um sem número de decisões do STF, entre as quais as proferidas no âmbito dos Mandados de Segurança 23.758, 24.529, 24.569, 24.939, 25.460, 26.086, 26.088, 26.132, 26.156, 26.186, 26.228, 26.271, 26.387, 26.408, 26.443, 27.374, 27.551, 27.575, 27.649, 27.732, 23.665 e 33528. Do último, transcrevo o trecho a seguir:
'E que o fundamento em que se apoia a pretensão mandamental ora em exame tem o beneplácito da jurisprudência do Supremo Tribunal Federal, que, em sucessivos precedentes, tem reconhecido, quer em decisões monocráticas, quer em julgamentos colegiados, ser integralmente oponível ao E. Tribunal de Contas da União a autoridade da coisa julgada, cuja eficácia subordinante, desse modo, não poderá ser transgredida por qualquer órgão estatal, inclusive pela própria Corte de Contas.
 (...) 
Vê-se, pois, que o E. Tribunal de Contas da União não dispõe, constitucionalmente, de poder para rever decisão judicial transitada em julgado (RTJ 193/556-557, Rel. Min. CARLOS VELLOSO) nem para determinar a suspensão de benefícios garantidos por sentença impregnada da autoridade da coisa julgada (AI 471.430-AgR/DF, Rel. Min. EROS GRAU) , ainda que o direito reconhecido pelo Poder Judiciário não tenha o beneplácito da jurisprudência prevalecente no âmbito do Supremo Tribunal Federal, pois a res judicata, em matéria civil, só pode ser legitimamente desconstituída mediante ação rescisória:'
Ao deixar de determinar a suspensão do pagamento, o TCU evita que o jurisdicionado seja forçado a escolher entre obedecer à sua ordem, sujeitando-se a detenção, multa e prisão em flagrante por descumprimento de decisão judicial, e ignorá-la, sujeitando-se à multa do art. 58 da Lei 8.443/1992.
Ante o exposto, julgo ilegais os atos de concessão inicial e de alteração de aposentadoria de Nelcindo Nascimento Terra, nego-lhes registro e VOTO no sentido de que o Tribunal adote a deliberação que ora submeto à apreciação deste Colegiado.'
7.5.	Diante disso, não ocorreu afronta ao RE 638.115/CE pelo acórdão recorrido ao considerar ilegal o pagamento de quintos/décimos incorporadas após 8/4/1998.
CONCLUSÃO
8.	       Da análise de mérito, conclui-se que:
a)	é possível a incorporação de quintos com contagem de tempo residual até 8/4/1998, com amparo no art. 5º da Lei 9.624/1998, mas de somente um décimo se a exigência de exercício de função de confiança por doze meses vier a ser satisfeita após essa data-limite;  
b)	é o caso de transformar os quintos relativos ao período de 8/4/1998 a 4/9/2001 em 'Parcela Compensatória' a ser absorvida por quaisquer reajustes futuros, conforme modulação de efeitos prevista no RE 638.115/CE;
c)	não houve afronta ao RE 638.115/CE pelo acórdão recorrido ao considerar ilegal o ato de aposentadoria que contempla o pagamento de quintos incorporados após 8/4/1998;
8.1.	Por conseguinte, deve-se negar provimento ao presente recurso.
PROPOSTA DE ENCAMINHAMENTO
9.	Ante o exposto, submetem-se os autos à consideração superior, propondo-se, com fundamento no art. 48 da Lei 8.443/1992:
a)	conhecer do recurso e, no mérito, negar-lhe provimento;
b)	informar à recorrente e demais interessados do acórdão a ser proferido, destacando que o relatório e o voto que o fundamentam podem ser acessados por meio do endereço eletrônico www.tcu.gov.br/acordaos."
	É o relatório.

não há

Procurador Marinus Eduardo De Vries Marsico

PEDIDO DE REEXAME EM APOSENTADORIA. PARCELAS DE QUINTOS REFERENTES A FUNÇÕES EXERCIDAS APÓS 8/4/1998. ILEGALIDADE. NEGATIVA DE REGISTRO. DETERMINAÇÃO DE APLICAÇÃO DA MODULAÇÃO ESTABELECIDA PELO STF NO ÂMBITO DO RE 638.115/CE. ALEGAÇÕES INSUFICIENTES PARA ALTERAR O ACÓRDÃO RECORRIDO. CONHECIMENTO DO RECURSO. NÃO PROVIMENTO.

APOSENTADORIA (APOS)

Secretaria de Recursos (Serur)

Atendidos os requisitos de admissibilidade, conheço do pedido de reexame interposto pela Câmara dos Deputados contra o Acórdão 8911/2021-TCU-Primeira Câmara, que considerou ilegais os atos de aposentadoria de Maria Bernadete de Almeida Fontenele, Lionir Delfina Pires França e Maria Lopes Ferreira, negando-lhes o correspondente registro, e determinou ao órgão de origem que, relativamente às parcelas de quintos incorporadas pelo exercício de funções comissionadas entre 8/4/1998 e 4/9/2001, promova, conforme o caso, a modulação estabelecida pelo STF no âmbito do RE 638.115/CE.
O recurso ora em análise refere-se exclusivamente aos atos de aposentadoria de Lionir Delfina Pires França e Maria Lopes Ferreira.
Alega a recorrente que devem ser consideradas regulares as parcelas de vantagem pessoal incorporadas após 8/4/1998, por terem-se fundado na utilização de tempo residual, admitido pela jurisprudência do Supremo Tribunal Federal e desta Corte de Contas.
A Secretaria de Recursos - Serur analisou e refutou, um a um, os argumentos recursais, concluindo que: i) é possível a incorporação de quintos com contagem de tempo residual até 8/4/1998, com amparo no art. 5º da Lei 9.624/1998, mas de somente um décimo se a exigência de exercício de função de confiança por doze meses vier a ser satisfeita após essa data-limite; ii) é o caso de transformar os quintos relativos ao período de 8/4/1998 a 4/9/2001 em Parcela Compensatória a ser absorvida por quaisquer reajustes futuros, conforme modulação de efeitos prevista no RE 638.115/CE; e iii) não houve afronta ao RE 638.115/CE pelo acórdão recorrido ao considerar ilegal o ato de aposentadoria que contempla o pagamento de quintos incorporados após 8/4/1998.
A partir dessas conclusões, a Serur propõe, com o aval do Ministério Público junto ao TCU, que se conheça dos recursos, para no mérito negar-lhes provimento.
Acolho integralmente os pareceres precedentes, cujas análises e conclusões incorporo às minhas razões de decidir.
A ex-servidora Lionir Delfina Pires França já havia incorporado 5/5 de funções comissionadas em 8/4/1998. Posteriormente, ocorreu a substituição de quintos, ou seja, a interessada deixou de receber 1/5 de uma função menor e incorporou 1/5 da função comissionada FC-03 exercida no período de 14/4/1998 a 13/10/1998. Para que fossem completados os 365 dias necessários à incorporação, foi computado período de exercício de FC-02, de 14/10/1997 a 13/04/1998 (182 dias) .
Ocorre que a jurisprudência do TCU em relação à aplicação do art. 5º da Lei 9.624/1998 é clara:
"É assegurado, nos termos do art. 5º da Lei 9.624/1998, o cômputo do tempo residual de exercício de funções comissionadas não empregado, até 10/11/1997, para a incorporação de parcela de décimo, com termo final na data específica em que o servidor complete o interstício de doze meses, de acordo com a sistemática definida na redação original do art. 3º da Lei 8.911/1994."  (Acórdão 925/1999-TCU-Plenário, Relator o Ministro Walton Alencar Rodrigues, grifos acrescidos) 
 Vê-se, então, que a ex-servidora faria jus ao cômputo do tempo residual de exercício da função até 10/11/1997 para fins de incorporação de 1/10 da FC e não de 1/5. Não tem amparo na jurisprudência desta Corte a interpretação da recorrente, no sentido de que seria possível a incorporação de "uma parcela de 2/10". Cita-se trecho do voto condutor do Acórdão 4970/2012-TCU-Primeira Câmara, da relatoria do Ministro Walton Alencar Rodrigues:
"Nesse diapasão, não obstante as normas que cuidaram de décimos não tenham sido convertidas em lei, entendo que quis o legislador ordinário contemplar, com a possibilidade de incorporação de um décimo, os servidores com tempo residual até 10/11/1997, não abrangidos pela concessão de quinto, prevista no art. 3º da Lei 9.624/1998.
 (...) 
Exemplificando, um servidor que, em 10/11/1997, tivesse completado quatro quintos, com saldo residual de quatro meses, teria, em 8/4/1998, algo em torno de 9 meses de exercício de função e, portanto, não completaria os cinco quintos, porque não teria perfeito o prazo de doze meses de exercício de função. Seria hipótese de aplicação do art. 5º da Lei 9.624/1998, o servidor ganharia mais um décimo e não um quinto, quando completasse o interstício de doze meses. Agora, se o mesmo servidor tivesse, em 10/11/1997, quatro quintos e saldo residual de, no mínimo, 7 meses e seis dias, ele teria direito à percepção do último quinto, desde que, até 8/4/1998, tivesse completado os doze meses de exercício da função. O raciocínio é exatamente este para todos os casos." 
De forma análoga, a ex-servidora Maria Lopes Ferreira beneficiou-se do tempo residual de 43 dias de exercício de função para incorporar 2/10 da FC-04. Pelas razões já expostas, a interessada poderia ter incorporado apenas 1/10 da função.
Logo, não há como dar provimento ao pedido de reexame.
	Nesses termos, VOTO por que o Tribunal adote a minuta de deliberação que ora submeto à apreciação deste Colegiado.
TCU, Sala das Sessões, em 30 de novembro de 2021.
JORGE OLIVEIRA 
Relator